ACORDAO-COMPLETO-2425600

ACÓRDÃO 2773/2020 ATA 39/2020 - PLENÁRIO

VISTOS, relatados e discutidos estes autos de representação, com pedido de medida cautelar, a respeito de possíveis irregularidades ocorridas no Pregão Eletrônico SRP 48/2019, conduzido pelo Tribunal Regional Federal da 1ª Região (TRF1) para o fornecimento de solução de impressão incluindo assistência técnica da garantia on site,
ACORDAM os Ministros do Tribunal de Contas da União, reunidos em sessão Plenária, ante as razões expostas pelo Relator, em:
9.1. não conhecer do recurso interposto pela Microsens S/A, por não atender aos requisitos de admissão dispostos nos arts. 183, 286 e 289 do Regimento Interno/TCU;
9.2 dar ciência desta deliberação ao Tribunal Regional Federal da 1ª Região e à representante; e
9.3 arquivar os presentes autos, nos termos do art. 250, I, c/c art. 169, II, do Regimento Interno/TCU.

Peça recursal intitulada "Pedido de Reexame" interposta contra despacho que considerou improcedente representação e indeferiu o pedido de concessão de medida cautelar, a respeito de possíveis irregularidades para o fornecimento de solução de impressão.

Tribunal Regional Federal da 1ª Região.

3. Representante: Microsens S/A (78.126.950/0011-26).

13.1. Ministros presentes: José Mucio Monteiro (Presidente), Walton Alencar Rodrigues, Benjamin Zymler, Augusto Nardes, Raimundo Carreiro, Ana Arraes e Bruno Dantas.
13.2. Ministros-Substitutos convocados: Augusto Sherman Cavalcanti (Relator) e Marcos Bemquerer Costa.
13.3. Ministros-Substitutos presentes: André Luís de Carvalho e Weder de Oliveira.

AUGUSTO SHERMAN

Trata-se de peça recursal intitulada "Pedido de Reexame" interposto pela empresa Microsens S/A contra despacho que considerou a presente representação improcedente e indeferiu o pedido de concessão de medida cautelar formulado pelo representante.
2. A referida decisão à peça 59 foi prolatada após exames realizados pela unidade técnica às peças 26 e 56.
3. Transcrevo a seguir a instrução realizada pelo auditor da Selog (peça 101) , anuída pelo dirigente daquela unidade (peça 102) :
"INTRODUÇÃO
Cuidam os autos de representação a respeito de possíveis irregularidades ocorridas no Tribunal Regional Federal da 1ª Região (TRF1) , relacionadas ao Pregão Eletrônico SRP 48/2019, que tem por objeto a contratação de empresa para o fornecimento de Solução de Impressão incluindo assistência técnica da garantia on site, pelo prazo de 48 meses.
A sessão pública foi realizada no dia 5/11/2019, sagrando-se vencedora a empresa Panacopy Comércio de Equipamentos Reprográficos Ltda. (CNPJ: 37.165.529/0001-75) (peça 19) , conforme Termo de Homologação, de 27/11/2019, à peça 20.
A Ata de Registro de Preços 56/2019 foi celebrada pelo TRF1 em 29/11/2019, pelo valor total de R$ 9.321.630,00 (peça 45) . Os contratos firmados a partir da referida ARP estão detalhados na tabela a seguir:
	Contrato
	Contratante
	Valor (R$) 
	Data
	Peça

	14/2019
	Seção Judiciária do Amapá
	53.520,00
	13/12/2019
	46

	18/2019
	Seção Judiciária do Amazonas
	77.840,00
	09/12/2019
	47

	9405321
	Seção Judiciária da Bahia
	568.790,00
	06/12/2019
	48

	31/2019
	Seção Judiciária do Distrito Federal
	169.060,00
	11/12/2019
	49

	19/2019
	Seção Judiciária de Goiás
	565.400,00
	16/12/2019
	50

	27/2019
	Seção Judiciária do Maranhão
	184.950,00
	09/12/2019
	51

	29/2019
	Seção Judiciária do Maranhão
	108.330,00
	09/12/2019
	51, p. 14

	46/2019
	Seção Judiciária do Piauí
	407.040,00
	16/12/2019
	52

	34/2019
	Seção Judiciária de Rondônia
	98.710,00
	10/12/2019
	53

	11/2019
	Seção Judiciária de Roraima
	53.130,00
	09/12/2019
	54

	NE 805
	Seção Judiciária de Tocantins
	27.640,00
	09/12/2019
	55

	10/2019
	Seção Judiciária do Acre
	89.580,00
	20/12/2019
	89

	31/2019
	Seção Judiciária do Pará
	47.100,00
	18/12/2019
	90

	32/2019
	Seção Judiciária do Pará
	179.080,00
	23/12/2019
	91

	23/2020
	Tribunal Regional Federal da 1ª Região
	368.715,00
	01/06/2020
	92

		Valor total das contratações:
	2.998.885,00
		
HISTÓRICO
Na representação protocolada neste Tribunal em 4/12/2019 (peça 1, e seus apensos, peças 2 a 16) , a empresa Microsens aduziu, em suma:
	a) a licitante Única Distribuidora e Locação de Copiadoras Ltda. havia ofertado o menor preço no certame, mas foi, posteriormente, inabilitada, o que levou à convocação da empresa Panacopy para apresentação da sua documentação (peça 1, p. 2-3) ;
	b) a Panacopy apresentou dois atestados para a comprovação da sua qualificação técnica, um deles emitido pela empresa Belocopy e outro pela Onyx (peça 1, p. 4) ;
		c) a pregoeira realizou diligência junto à Panacopy, solicitando apresentação de notas fiscais ou outro documento destinado a comprovar o fornecimento do objeto atestado pela Belocopy (peça 1, p. 4) ;
	d) o atestado emitido pela Belocopy não poderia ser aceito, pelos seguintes motivos:
	d.1) essa empresa guarda relação com a Panacopy, capaz de constituir fusão ou integrar mesmo grupo econômico (peça 1, p. 4) , considerando que:
	d.2) a Panacopy havia se fundido com a Belocopy, para formarem a Techma, segundo informação obtida no sítio dessa terceira empresa (o representante reproduz tela na peça inicial) , a qual não mais está disponível, uma vez que o acesso apresenta mensagem de erro (peça 1, p. 11-13) ;
	d.3) em consulta ao CNPJ da Belocopy no sítio da Receita Federal, consta, como título do estabelecimento, a denominação Techma (peça 1, p. 13-14) ;
	d.4) a Panacopy tinha enviado orçamento ao TRF1 (o representante reproduz esse documento na peça inicial) , em 27/6/2019, em papel com as logomarcas da Techma e da Panacopy, o qual foi assinado por um executivo da Techma (peça 1, p. 14) ;
	d.5) o fato acima se repetiu na apresentação de mais dois orçamentos, o que se deu nos dias 2/9/2019 e 3/9/2019 (peça 1, p. 15) ;
	d.6) a Techma havia encaminhado pedido de esclarecimentos na licitação, em 28/10/2019, cujo documento foi firmado pelo mesmo subscritor da proposta da Panacopy (peça 1, p. 15) ;
	d.7) em consulta ao sítio da Receita Federal, foi verificado que André Luiz Silvestre figura como sócio administrador das empresas Belocopy, detendo 90% do seu capital, bem como da Panacopy (peça 1, p. 15) ;
	d.8) o número de telefone e o endereço indicados no rodapé da proposta da Panacopy são os mesmos apresentados pela Techma em seu sítio na internet (peça 1, p. 15-16) ;
	d.9) o atestado apresentado pela Panacopy foi emitido pela Belocopy, em Brasília, local da sede daquela licitante, e não da Belocopy, que fica em Belo Horizonte (peça 1, p. 16) ;
	d.10) em pesquisa no Google pelo nome 'Panacopy', obtém-se, como um dos resultados, o nome 'Panacopy Techma Comércio de Equipamentos', cujo link conduz ao sítio da Techma (peça 1, p. 1617) ; e
	d.11) materialmente, portanto, a Panacopy fundiu-se à Belocopy, emissora de seu atestado, para formar a Techma (peça 1, p. 18) .
	e) o objeto do atestado emitido pela Belocopy não encontra compatibilidade com a documentação apresentada, em atendimento à diligência realizada (peça 1, p. 4) , pois:
	e.1) em resposta à diligência efetuada pela pregoeira, a Panacopy não apresentou documentação comprobatória da prestação de serviço de manutenção on-site (peça 1, p. 18-20) ;
	e.2) nenhuma nota fiscal apresentada pela Panacopy é relativa ao software, aos suprimentos e aos demais itens informados no atestado da Belocopy, além de que foram emitidas ao longo de dez anos (peça 1, p. 21) ;
	e.3) a Belocopy atua no comércio varejista especializado de equipamentos e suprimentos de informática, conforme consulta ao CNPJ da empresa, dessa forma, os equipamentos que tenha adquirido da Panacopy não foram para seu uso próprio, mas utilizados na revenda ou locação, motivo pelo qual a garantia on-site teria que ser dada pela própria Belocopy a terceiros e não pela licitante (peça 1, p. 22) ;
	e.4) o pessoal de apoio à pregoeira realizou diligência presencial na sede da Belocopy, ocasião em que constatou tratar-se de empresa prestadora de serviços de locação de equipamentos de reprografia, a qual possui equipe para atendimento a chamados, fato que demonstra que lhe cabia fazer a manutenção on-site e não por intermédio da Panacopy (peça 1, p. 22-23) ;
	e.5) numa tentativa desesperada de dar algum lastro ao atestado apresentado, a Panacopy informou que contratou a empresa especializada para a garantia on-site B2BH, juntando cópia do contrato e das notas fiscais dos serviços prestados pela mencionada empresa, contudo, não poderia ser aceito pela Administração, porque tais documentos não fazem referência à Belocopy e não trata de valores de peças, somente de mão de obra e deslocamento (peça 1, p. 23-24) ;
	e.6) deve-se considerar, ainda, que o contrato com a B2BH foi firmado em 2/5/2018, mas as notas fiscais que embasariam o atestado foram emitidas entre 2009 e 2018, além de que o custo nele previsto para cada atendimento - em equipamentos fornecidos por valores irrisórios, ou seja, entre R$ 1,00 e R$ 300,00, como apontam as notas fiscais apresentadas pela Panacopy - varia de R$ 30,00 a R$ 50,00, assim, a manutenção on-site seria antieconômica (peça 1, p. 24-26 e 28-29) ;
	e.7) em situação similar, o Tribunal declarou inidônea empresa que teria apresentado atestado, sem a respectiva comprovação documental, conforme o Acórdão 2664/2015-TCU-Plenário, da relatoria da Ministra Ana Arraes (peça 1, p. 26-27) ;
	f) o atestado fornecido pela Onyx também não deveria ser aceito, em razão de:
	f.1) tratar-se apenas de venda de equipamentos, ou seja, sem manutenção on-site, considerando, ainda, que 58 dos 66 equipamentos nele indicados teriam valor de até R$ 150,00 (peça 1, p. 5 e 30) ;
	f.2) os equipamentos fornecidos pela Panacopy à Onyx, com valores irrisórios, eram usados, a exemplo de uma impressora Canon IR C2230 que, em 9/9/2019, foi vendida por R$ 10,00 a unidade, mas em 7/4/2017, a venda tinha sido realizada por R$ 4.800,00 (peça 1, p. 31) ;
	f.3) a pregoeira não realizou diligência à Onyx para verificar a veracidade do conteúdo do seu atestado (peça 1, p. 31) ; e
	f.4) várias notas fiscais apresentadas pela Panacopy se referem a venda de ativo imobilizado, a qual não está sujeita ao recolhimento do ICMS, e, portanto, não podendo ser caracterizada como venda mercantil (peça 1, p. 31-32) .
	g) a pregoeira chegou a solicitar outros documentos à Panacopy para a comprovação dos seus atestados, mas essa licitante se recusou a atender a diligência, restando, portanto, descumpridos os critérios de qualificação técnica, dispostos no subitem 7.3 do edital, mas, em que pese o fato, a empresa foi habilitada na licitação (peça 1, p. 32-34) .
Na instrução inicial à peça 26, que teve a anuência do corpo diretivo da Selog (peça 27) , foi procedida a análise dos questionamentos apresentados, abaixo transcrita em parte:
10. 	Em consulta ao sistema CNPJ, foi possível constatar a veracidade da alegação de que André Luiz Silvestre é sócio administrador da empresa Belocopy, desde 27/10/1993, que emitiu um dos atestados, e da Panacopy, desde 1º/6/1998, em ambos os casos detendo 90% do capital. Também se observa que o nome de fantasia da primeira é Techma - Tecnologia em Impressão (peças 21-22) .
11.	 O representante alega, ainda, que a Techma havia encaminhado pedido de esclarecimentos na licitação, em documento firmado pelo mesmo subscritor da proposta da Panacopy, além de que dois orçamentos foram apresentados por essa licitante, contendo a sua logomarca e, também, a da Techma, além de que os endereços e os telefones de ambas serem os mesmos que constam no sítio dessa segunda empresa. Ademais, o atestado emitido pela Belocopy se deu em Brasília, embora esteja empresa esteja situada em Belo Horizonte, e a pesquisa no Google pelo nome da Panacopy conduz ao sítio da Techma.
12.	 Em sede de recurso, a pregoeira destacou (peça 25, p. 1) que a diligência realizada teve por intuito verificar a autenticidade do atestado emitido pela Belocopy, uma vez que se tinha constatada a unicidade de sócio em ambas as empresas, sendo fornecidas notas fiscais que comprovavam o atendimento aos critérios do edital. Não acatou a tese de fusão entre as empresas, ante a ausência de registro dessa natureza perante a Receita Federal e o teor dos contratos sociais dessas pessoas jurídicas, que indicam essa ocorrência.
13.	 Neste ponto, fez menção (peça 25, p. 1) ao Acórdão 2664/2015-TCU-Plenário, da relatoria da Ministra Ana Arraes, em cujo voto destacou que o fato de empresas possuírem sócios em comum não reveste de ilegalidade o fornecimento de atestado de uma para a outra, desde que este espelhe a realidade.
14.	 Em mesma linha, destacou (peça 25, p. 1) o Acórdão 1219/2016-TCU-Plenário, da relatoria do Ministro Substituto André Carvalho, o qual, em seu voto, ressaltou que o atestado emitido por empresa do mesmo grupo econômico, isoladamente, não é suficiente para configurar irregularidade, uma vez que, no caso concreto, foram apresentados os respectivos documentos fiscais comprobatórios das transações comerciais realizadas.
15.	 De fato, os julgados mencionados pela pregoeira não invalidam atestados emitidos por empresas que possuam sócios em comum com a contratada, desde que fique evidenciada a efetiva prestação dos serviços.
16.	 Assim, resta superada a primeira parte dos questionamentos do representante.
17.	 No tocante ao atendimento aos critérios de qualificação técnica, ainda durante a análise de recursos, destacou (peça 25, p. 2) que a diligência realizada também objetivou verificar se o atestado emitido pela Belocopy era de fornecimento de equipamento com garantia on-site. Neste ponto, a Panacopy teria apresentado contrato, firmado com a empresa B2Bh Tecnologia em Impressão Eireli, com as respectivas notas fiscais, o que comprovou a prestação de serviços de mão de obra de conserto e assistência técnica em equipamentos multifuncionais, inclusive em relação ao seu quantitativo.
18.	 Quanto ao atestado fornecido pela empresa Onyx, a pregoeira alegou (peça 25, p. 3) que, para efeitos de habilitação, foram considerados aqueles emitidos pela Câmara Legislativa do Distrito Federal e a Belocopy, comprovando-se o fornecimento, com garantia on-site, de 35 e 179 equipamentos, respectivamente, o que corresponde ao total de 214 aparelhos, ou seja, acima do mínimo de 200 estabelecido no edital.
19.	 Dessa forma, o recurso do representante foi indeferido, mantendo-se a habilitação da Panacopy.
20.	 Para elucidar adequadamente a matéria, exsurge necessário examinar o atestado apresentado pela Panacopy, emitido pela Belocopy, em conjunto com todos os documentos obtidos em razão das diligências realizadas, visto não estarem presentes nos autos. Não há necessidade de se analisar atestado da Onyx, uma vez que a pregoeira afirmou não ter sido considerado para a comprovação dos critérios de qualificação técnica.
Em seu despacho, o E. Relator divergiu da proposta da unidade, de realização de oitiva prévia e diligência, pois decidiu que primeiramente deveria ser feita a diligência para possibilitar a análise dos pressupostos da cautelar (peça 29) :
17.1. promover diligência junto ao Tribunal Regional Federal da 1ª Região, para que, no prazo de cinco dias úteis, encaminhe cópia dos seguintes documentos e/ou esclarecimentos referentes ao Pregão Eletrônico 48/2019: 
a) atestado de qualificação técnica emitido pela empresa Belocopy, que foi apresentado pela licitante Panacopy Comércio de Equipamentos Reprográficos Ltda.; 
b) documentos obtidos em sede de diligência para a comprovação do objeto do atestado acima; 
c) estágio atual do certame, encaminhando cópia da ata de registro de preços e do contrato dela decorrente, caso tenham sido firmados; 
d) término de vigência do contrato atualmente em execução, para o mesmo objeto licitado; 
e) demais informações que julgar necessárias; e 
f) designação formal de interlocutor que conheça da matéria para dirimir eventuais dúvidas, informando nome, função/cargo, e-mail e telefone de contato. 
17.2. encaminhar cópia da instrução de peça 26 e do presente despacho ao Tribunal Regional Federal da 1ª Região, de maneira a subsidiar a resposta à diligência; 
17.3. dar ciência à Microsens S/A sobre o indeferimento de seu pedido, repassando-a apenas as informações constantes dos itens 12 a 16 do presente Despacho.
Realizada a diligência ao TRF1 (peça 30) , a resposta apresentada foi composta pelos documentos às peças 32 a 55.
A instrução técnica à peça 56, com a qual anuiram os dirigentes da Selog (peças 57 e 58) , realizou o exame da documentação enviada pelo TRF 1ª Região e manifestou-se nos seguintes termos:
5. 	Diante da documentação apresentada pelo contratante, em resposta à diligência realizada, considero que o atestado emitido pela empresa Belocopy em favor da Panacopy satisfaz o subitem 7.3 do Edital do PE 48/2019.
6.	 A partir da análise dos documentos enviados, observa-se que houve uma postura diligente do órgão, no sentido de solicitar as notas fiscais relativas à prestação dos serviços constantes no referido atestado (Anexo IV, peça 38) . Tais notas comprovaram o fornecimento de 202 equipamentos, quantidade inclusive superior ao exigido no edital, conforme consolidado na planilha do Anexo VI (peça 40) .
7.	 Além disso, também foi verificada pelo contratante a autenticidade das notas fiscais apresentadas, mediante consulta ao portal da Receita Federal (www.nfe.fazenda.gov.br) , cujo resultado está apresentado no Anexo V (peça 39) .
8.	 Já para comprovar o fornecimento da garantia on site, a Panacopy apresentou contrato celebrado com a empresa B2BH Tecnologia em Impressão - Eireli (peça 41, p. 5) , acompanhado das respectivas notas fiscais, por meio do qual a segunda presta serviços de serviços de mão-de-obra de conserto e assistência técnica em equipamentos multifuncionais (impressora/copiadora/scanner/fax) indicados pela primeira.
9. 	Conforme ressaltado pelo TRF1, de fato o edital não exige que o atestado de qualificação técnica demonstre que os serviços de assistência técnica da garantia tenham sido prestados exclusivamente pela própria contratada, mas sim que ela tenha sido a responsável pela prestação dos serviços, haja vista que a própria minuta de contrato que integra o edital permite que os serviços sejam prestados por outra pessoa, conforme estabelecido nas cláusulas 7.1.1 e 7.1.3 (peça 4, p. 51) .
10. 	Foi realizada ainda vistoria in loco na sede da Belocopy para comprovar o efetivo fornecimento dos equipamentos, conforme relatório de visita técnica realizada pelo Núcleo de Tecnologia da Informação - NUTEC (Anexo IX, peça 43) .
11. 	Sendo assim, está afastado o pressuposto da plausibilidade jurídica, uma vez que os documentos apresentados em sede de diligência comprovam a afetiva prestação dos serviços constantes do atestado emitido pela empresa Belocopy em favor da Panacopy.
12. 	Observa-se também a presença do perigo da demora reverso, uma vez que já houve a assinatura da ARP 56/2019 e da celebração dos respectivos contratos em dez sessões judiciárias participantes da licitação, estando iminente a sua celebração com o próprio TRF1, que se encontra atualmente com seu parque tecnológico de equipamentos de impressão descoberto para serviços de assistência técnica, trazendo riscos de prejuízo ao regular desempenho da atividade jurisdicional prestada por aquele órgão.
13.	 Feitas essas considerações, propõe-se indeferir o pedido de medida cautelar, uma vez ausente o pressuposto da plausibilidade jurídica, essencial para sua concessão, e por restar caracterizado o perigo da demora reverso.
14.	 Ademais, diante de todo o exposto, os elementos constantes dos autos permitem, desde já, a avaliação quanto ao mérito da presente representação como improcedente.
O Relator, Ministro-Substituto, Augusto Sherman Cavalcanti, acolheu o posicionamento da Unidade Técnica e decidiu conhecer da representação, indeferir o pedido de concessão de medida cautelar, considerar improcedente a representação e arquivar os autos (peça 59) .
Comunicada da decisão (peças 62 e 65) , a Microsens protocolou neste Tribunal documentação a título de Pedido de Reexame (peças 70 a 86) , contra a decisão acima referida. 
Na apreciação do pretenso recurso, o Relator concluiu que não deve ser conhecido, dada sua intempestividade e a ausência de legitimidade da representante para recorrer (peça 88, p. 2) , pelas seguintes razões:
 embora a peça se intitule Pedido de Reexame, trata-se de Agravo 'interposto em face de despacho decisório proferido pelo Relator. Inobstante, tal fato não prejudicaria o exame do expediente recursal, à luz do princípio da fungibilidade recursal' (peça 88, p. 1) ;
 nos termos do art. 289 do Regimento Interno do TCU (RI/TCU) , cabe a interposição de agravo, no prazo de cinco dias. Entretanto, a ciência quanto ao Despacho que determinou o arquivamento do feito ocorreu em 20/1/2020 (peças 62 e 65) e o expediente recursal foi interposto apenas em 3/2/2020 (peça 70) (peça 88, p. 1) ; e,
 a representante não é parte do processo e, por isso, não tem o direito de recorrer (peça 88, p. 1) .
O E. Relator ponderou, no entanto, que, embora o recurso não pudesse ser acolhido, mas tendo em conta 'os diversos novos elementos trazidos aos autos', afigura-se necessário avaliar as 'informações supervenientes encaminhadas pela representante, uma vez que o conteúdo dessas informações pode eventualmente comprovar alguma irregularidade no processo licitatório que venha a ensejar atuação deste Tribunal ou recurso do Ministério Público de Contas junto ao TCU' (peça 88, p. 2) . 
Isso posto, determinou o envio dos autos à Secretaria de Controle Externo de Aquisições Logísticas (Selog) para se promover nova análise acerca dos argumentos trazidos aos autos pela empresa Microsens S/A.
EXAME TÉCNICO
Na peça recursal a empresa requer a concessão de efeito suspensivo e que seja determinada a suspensão cautelar do certame e de todos os atos que o sucederam (peça 70) . No mérito, requer a reforma da decisão deste Tribunal para considerar procedente a representação, a declaração de nulidade dos atos da pregoeira que negaram provimento ao recurso administrativo da recorrente e de nulidade de todos os atos subsequentes, a inabilitação da empresa Panacopy no Pregão Eletrônico SRP 48/2019 e o retorno do certame à fase de habilitação para exame da proposta subsequente (peça 70, p. 32-33) .
A recorrente sustentou sua irresignação com a decisão deste Tribunal baseada nos seguintes pontos principais:
 Incompatibilidade e imprestabilidade das notas fiscais para comprovar a prestação dos serviços constantes no atestado emitido pela Belocopy (peça 70, p. 7-13) ;
 Incompatibilidade e imprestabilidade do contrato celebrado com a empresa B2BH Tecnologia para comprovar o fornecimento de garantia 'on-site' constante no atestado emitido pela Belocopy (peça 70, p. 13-17) ;
 Imprestabilidade da diligência presencial na sede da Belocopy para comprovar a prestação dos serviços constantes no atestado por ela emitido (peça 70, p. 17-19) ; e
 Relação entre a licitante Panacopy e a empresa que emitiu o atestado - Belocopy - que enseja rigor na análise da veracidade material do documento (peça 70, p. 19-26) .
I. Incompatibilidade e imprestabilidade das notas fiscais para comprovar à prestação dos serviços constantes no atestado emitido pela Belocopy
Citou que o subitem 7.3 do edital do PE SRP 48/2019 exige para a qualificação técnica a apresentação de atestado de capacidade técnica fornecido por pessoa jurídica, que comprove 'o fornecimento e prestação dos serviços de assistência técnica e garantia on site em no mínimo 200 impressoras' (peça 70, p. 7) .
Lembrou que a pregoeira registrou na ata do pregão que considerou, para fins de habilitação da Panacopy, os atestados de capacidade técnica emitidos pela Câmara Legislativa do Distrito Federal (35 impressoras) e pela Belocopy Soluções em Impressões (179 impressoras) .
Argumentou que para o atestado da Belocopy pudesse ser considerado válido, todo o seu conteúdo deveria ser verdadeiro, ou seja, envolver o fornecimento de 179 equipamentos e a prestação de serviços de assistência técnica e garantia on site nos equipamentos fornecidos. Afirmou que os documentos e informações apresentadas pela Panacopy não comprovam a veracidade dos atestados.
Transcreveu trecho do despacho do Ministro-Relator em que foi citada a posição da Selog pela regularidade da habilitação da Panacopy (peça 70, p. 9) .
Alegou que o atestado emitido pela Belocopy faz referência ao fornecimento também '...de todos os insumos e reposição de peças originais, além de serviços de instalação, manutenção, software de gerenciamento e bilhetagem, além de assistência técnica e garantia on-site dos equipamentos fornecidos' (peça 70, p. 10) . 
Pela razão acima, entendeu que o atestado somente seria verídico se fossem apresentadas também notas fiscais de fornecimento de software, toners, papel etc., o que não teria ocorrido. 
Acrescentou que as notas fiscais apresentadas 'apontam para venda de diversos equipamentos por valores absolutamente irrisórios, de R$ 200,00 (duzentos reais) , R$ 100,00 (cem reais) , R$ 10,00 (dez reais) e, até mesmo, R$ 1,00 (um real) '. 
Citou o exemplo da nota fiscal eletrônica 23616, de 9/7/2018, emitida pela Panacopy e tendo como favorecida a Belocopy, que possui o valor de R$ 1,00 (um real) . Sobre essa questão, declarou:
39. Com a devida vênia, é surreal considerar que essa nota fiscal, no valor de R$ 1,00 (um real) , assim como as várias outras com valores irrisórios, comprovaria que a PANACOPY vendeu impressoras à BELOCOPY com a 'prestação dos serviços de assistência técnica e garantia 'on-site''. Não faz qualquer sentido.
40. Essa mesma impressora que teria sido fornecida pela PANACOPY à BELOCOPY por R$ 1,00 estava à venda no site 'OkiStore' pelo valor à vista da R$ 4.699,00 (quatro mil, seiscentos e noventa e nove reais) : 
 (...) 
42. É evidente que todas as notas fiscais com valores irrisórios tratam, na realidade, de sucatas (equipamentos imobilizados) , sequer havendo pagamento de frete de deslocamento de BRASÍLIA a BELO HORIZONTE. Prova disso é que não há incidência e recolhimento de ICMS, como se extrai das próprias notas fiscais.
Manifestou sua posição de que as notas fiscais que indicassem equipamentos com valores iguais ou inferiores a R$ 200,00, que não refletiriam o valor real da transação comercial, e que somariam 91 equipamentos, detalhados na tabela abaixo, deveriam ter sido desconsideradas dos fornecimentos à Belocopy (peça 70, p. 12-13) .
	Nota fiscal
	Data
	Natureza
	Objeto
	Qtde
	Vlr. Unit.
	Peça/pag

	27534
	28/08/2019
	Ativo Imobilizado
	Konica C258
	1
	R$ 90,00
	6, p. 294 

	21217
	06/10/2017
	Ativo Imobilizado
	HP 860
	7
	R$ 10,00
	6, p. 349

	28092
	30/10/2019
	Ativo Imobilizado
	Canon IR C2230
	1
	R$ 100,00
	6, p. 314

	28092
	30/10/2019
	Ativo Imobilizado
	Canon IR 1435IF
	3
	R$ 10,00
	6, p. 314

	28092
	30/10/2019
	Ativo Imobilizado
	Canon IR 1750IF
	1
	R$ 10,00
	6, p. 314

	27818
	30/09/2019
	Ativo Imobilizado
	Canon IR 1740IF
	5
	R$ 10,00
	6, p. 322

	27871
	07/10/2019
	Ativo Imobilizado
	Canon IR 1740IF
	7
	R$ 10,00
	6, p. 323

	27879
	08/10/2019
	Ativo Imobilizado
	Canon IR 1740IF
	3
	R$ 10,00
	6, p. 324

	27513
	28/08/2019
	Ativo Imobilizado
	Canon IR 1730IF
	4
	R$ 10,00
	6, p. 325

	27513
	28/08/2019
	Ativo Imobilizado
	Canon IR 1740IF
	6
	R$ 10,00
	6, p. 325

	28092
	30/10/2019
	Ativo Imobilizado
	Canon IR 2230
	1
	R$ 100,00
	6. p. 314

	28092
	30/10/2019
	Ativo Imobilizado
	Canon IR 1435IF
	3
	R$ 10,00
	6. p. 314

	28092
	30/10/2019
	Ativo Imobilizado
	Canon IR 1750IF
	1
	R$ 10,00
	6. p. 314

	27765
	20/09/2019
	Ativo Imobilizado
	Canon IR 2230
	4
	R$ 40,00
	6, p. 333

	28075
	30/10/2019
	Venda
	Canon IR 2230
	2
	R$ 100,00
	6, p. 334

	27762
	20/09/2019
	Venda
	Canon IR 2230
	1
	R$ 40,00
	6, p. 335

	23616
	09/07/2018
	Venda
	Okidata ES5162
	1
	R$ 1,00
	6, p. 342

	27392
	19/08/2019
	Ativo Imobilizado
	Okidata MB491
	1
	R$ 10,00
	6, p. 344

	27392
	19/08/2019
	Ativo Imobilizado
	Okidata MB491
	10
	R$ 10,00
	6, p. 344

	23617
	09/07/2018
	Ativo Imobilizado
	Okidata MB491
	2
	R$ 1,00
	6, p. 345

	22223
	06/02/2018
	Ativo Imobilizado
	Okidata MC362
	6
	R$ 10,00
	6, p. 347

	19326
	08/03/2017
	Ativo Imobilizado
	Okidata MC780
	4
	R$ 100,00
	6, p. 348

	26389
	20/05/2019
	Ativo Imobilizado
	Okidata MPS5502
	9
	R$ 200,00
	6, p. 350 

	26343
	10/05/2019
	Ativo Imobilizado
	Okidata MPS5502
	9
	R$ 200,00
	7, p. 1

				Irrisórios
	91
		
Argumentou que, se excluídos os 91 equipamentos acima, restariam apenas 88 como válidos no atestado da Belocopy, que somados aos 35 equipamentos do atestado da Câmara Legislativa, totalizariam 123, não atendendo ao quantitativo de duzentos equipamentos exigidos no subitem 7.3 do edital.
I.1. Análise
A tabela acima deve ser retificada, pois houve a inserção de dados em duplicidade, relacionados à nota fiscal 28092, referente a cinco equipamentos. Com isso, o quantitativo questionado pela recorrente é de 86 equipamentos.
Não assiste razão à recorrente quanto alega que, em razão de o atestado da Belocopy fazer referência ao fornecimento também '...de todos os insumos e reposição de peças originais, além de serviços de instalação, manutenção, software de gerenciamento e bilhetagem, além de assistência técnica e garantia on-site dos equipamentos fornecidos', este somente seria válido se tivessem sido apresentadas notas fiscais de fornecimento de software, toners, papel etc.
O objeto do PE SRP 48/2019 é o 'fornecimento de Solução de Impressão incluindo assistência técnica da garantia 'on site' pelo período de 48 meses para atender a demanda do Tribunal Regional Federal da Primeira Região - TRF1 (Órgão Gerenciador) e Órgãos Participantes (peça 4, p. 4 e 20) . 
O detalhamento do objeto prevê o fornecimento de impressoras e multifuncionais laser, licença software de gerenciamento, monitoramento e bilhetagem e consumíveis para impressora, que, no caso, é o toner (vide peça 4, p. 20, item 3, p. 31, item 5.4) . O objeto do pregão do qual a recorrente participou, não exigia o fornecimento de papel para as impressoras.
No caso do toner, há uma nota fiscal de fornecimento da Panacopy para a Belocopy (peça 6, p. 336) .
Entretanto, as notas fiscais solicitadas pela pregoeira visaram complementar a documentação que ela considerou necessária para atestar a veracidade do atestado. Se não julgou pertinente requerer outras comprovações acerca de pontos específicos, como o toner e sistema, não há que se questionar sua não apresentação pela licitante. Também não implica dizer que os serviços indicados no atestado não tenham sido prestados, como pretende a recorrente.
Quanto à regularidade das notas fiscais apresentadas pela Panacopy referentes ao contrato com a Belocopy, já quando da análise inicial da habilitação da Panacopy, a pregoeira teve o cuidado de solicitar o 'exame e parecer acerca das notas fiscais apresentadas em caráter de diligência, indicando se as referidas notas atendem o edital e se estão de acordo com o atestado emitido pela BELACOPY, doc. 9222024 [peça 6, p. 227]' (peça 7, p. 9) .
A documentação foi analisada pela Seção de Apoio Especializado ao 1º grau da Diretoria da Divisão de Atendimento ao Usuário (Seae1/Diatu) , em 7/11/2019, que concluiu, nos termos abaixo reproduzidos, pela regularidade e suficiência dos atestados de capacidade técnica apresentados pela Panacopy (peça 7, p. 17) :
2. Qualificação Técnica (8994495) 
a) Itens 01 e 02: Restou comprovado mediante os seguintes Atestado de Capacidade Técnica que a licitante vendeu e prestou serviço de assistência técnica 'on site' no período de garantia ao quantitativo de 307 equipamentos:
- Câmara Legislativa do Distrito Federal: 35 impressoras com garantia 'on site';
- Embassy of the United States of America: 02 impressoras com garantia 'on site';
- Belocopy Soluções em Impressões: 179 impressoras com garantia 'on site'. Sendo que, após as diligências restou demonstrado que as Notas Fiscais de Venda emitidas pela Panacopy (9222090 e 9223515) comprovam o Atestado expedido pela Belacopy;
- Office Total: 20 impressoras com garantia 'on site';
- Onyx Solution Comércio e Representação: 66 impressoras com garantia 'on site';
- Print Solution: 05 impressoras com garantia 'on site'.
Portanto, restando comprovado que a licitante atende a exigência de fornecimento e prestação de serviços de assistência técnica de no mínimo 200 unidades de impressoras
Com base no parecer acima e nos demais pareceres que atestaram a adequação técnica dos equipamentos, software e consumíveis (toner) (peça 7, p. 10-16) , a pregoeira, em 8/11/2019, registrou na ata da sessão, que a proposta da empresa Panacopy 'será aceita e habilitada amparada no Parecer doc. 9226556 [peça 7, p.17] e Avaliações Técnicas 9226428, 9226513, 9226520 e 9226533[peça 7, p. 10-16] do Setor Requisitante' (peça 7, p. 23-41) .
A Microsens, ora agravante e licitante classificada com a melhor proposta subsequente à vencedora, ingressou com recurso administrativo contra a decisão da pregoeira, por meio do qual questionou, dentre outros pontos, a regularidade das notas fiscais apresentadas pela Panacopy referentes aos fornecimentos à Belocopy e dos valores dos itens inseridos (peça 7, p. 51) .
Observa-se, assim, que o questionamento da recorrente acerca das notas fiscais, inclusive quanto aos valores indicados nos documentos, não se constitui em elemento novo trazido aos autos, mas de ponto já apresentado desde o recurso administrativo e já analisado neste processo (peça 7, p. 51) .
Nas contrarazões em face do recurso administrativo da Microsens, a Panacopy, especificamente quanto ao valor dos equipamentos inseridos em algumas das notas fiscais, alegou (peça 7, p. 60) :
Além disso, quanto aos valores declarados nas notas fiscais de venda das quais resultaram os atestados, esta licitante PANACOPY, ora recorrida, ressalta que todas as suas operações são acompanhadas por especialistas devidamente qualificados e nenhuma irregularidade há em se comercializar equipamentos por valores livremente definidos, até porque além da receita que as impressoras multifuncionais podem gerar fora do estoque, com a venda de suprimentos, por exemplo, esta empresa entende vantajosa a política de manter o mínimo de máquinas em seu estoque, haja visto o alto custo de locação de espaço físico no Distrito Federal, local em que se encontra sediada, além de outros custos diretos e indiretos.
Quando da análise do recurso administrativo da Microsens, a Seae1/Diatu, instada a se manifestar (peça 7, p. 67) , apresentou, em 8/11/2019, o seguinte parecer (peça 7, p. 68-69) :
Sem entrar no mérito do valor apresentado nas notas fiscais, a equipe técnica retirou da contagem os valores considerados irrisórios como R$ 1,00 e R$ 10,00. Mesmo que sejam desconsideradas todas as notas fiscais, referentes à empresa Belocopy, obtém-se um total de 99 equipamentos fornecidos que, somados aos demais atestados técnicos válidos, correspondem a comprovação do fornecimento de 270 equipamentos com serviço de garantia on-site.
Conforme diligência realizada, as notas fiscais (9222090 e 9223515) apresentadas pela Panacopy comprovam o fornecimento dos equipamentos constantes no atestado de capacidade técnica fornecido pela Belocopy, conferidas conforme planilha 9288460 [peça 40]. 
Segue conferência item a item dos atestados de capacidade técnica (documento 9222024) : 
Página 01 - Tribunal Superior Eleitoral- 01 equipamento multifuncional 
Página 02 - Tribunal Superior Eleitoral - 37 fotocopiadoras e impressoras com prestação de garantia técnica 
Página 03 - Tribunal Superior Eleitoral - 13 serviço de manutenção técnica - atestado não considerado 
Página 05 - Tribunal Superior Eleitoral - 2 equipamentos multifuncionais com prestação de garantia técnica 
Página 06 - Câmara Legislativa do DF - 35 equipamentos multifuncionais com garantia onsite;
Página 07 - Embassy of the United States of America - 2 equipamentos multifuncionais com assistência técnica
Página 08 - Belocopy - 179 equipamentos (impressoras e multifuncionais) com assistência técnica e garantia on-site 
Página 09 - Conselho Regional de Medicina do DF - 1 equipamento impressora com assistência
Página 10 - Polícia Militar do Distrito Federal - serviço de outsorcing - atestado não considerado
Página 58 - Ministério da Defesa - serviço de outsorcing - atestado não considerado 
Página 61 - Banco Central - serviço de gerenciamento total de ambiente de impressão - atestado não considerado 
Página 62 - Gráfica e editora Ideal - 2 equipamentos multifuncionais com assistência e garantia
Página 63 - office total- 20 equipamentos multifuncionais com garantia on-site 
Página 64 - onyx solution - 66 equipamentos - equipamentos multifuncionais com garantia on-site
Página 65 - print solutin - 5 - equipamentos multifuncionais com garantia on-site.
A pregoeira decidiu manter sua decisão consignada na ata, pela aceitação e habilitação da proposta da empresa Panacopy, tendo por base os pareceres acima (peça 7, p. 298) . Acerca da questão das notas fiscais apresentadas pela Panacopy, aduziu (peça 7, p. 295 e 297) :
A DIATU realizou nova análise nas notas fiscais apresentadas e demonstrou no relatório 9288460 [peça 40] que o quantitativo de equipamentos fornecidos comprovou a veracidade do Atestado apresentado.
 (...) 
Dessa forma, vê-se que os argumentos colacionados pelo recorrente, consubstanciados, apenas, na relação de unicidade de sócios e empresas, não tem o condão de tornar não legítimo o atestado de capacidade apresentado, até porque para confirmar que o conteúdo das notas fiscais apresentadas refletem as informações prestadas no atestado, o Setor Requisitante analisou em pormenores os documentos e, de acordo com a planilha de quantidades doc. 9288460 [peça 40], constatou que o fornecimento de equipamentos efetivou-se, aliás, em quantidade superior ao constante do Atestado doc. 9222024 [peça 35, p. 8]. Ademais, no intuito de ratificar as informações constantes das notas fiscais foram, ainda, verificadas a autenticidade daqueles documentos, conforme se comprovam nos documentos 9288798 [peça 39] e 9311592 [peça 42].
 (...) 
Cumpre esclarecer que para efeito de habilitação foram observados especificamente os atestados emitidos pela Câmara Legislativa do Distrito Federal fornecimento de 35 impressoras com garantia 'on site' e Belocopy Soluções em Impressões fornecimento de 179 impressoras com garantia 'on site', perfazendo um total de 214 impressoras, suficiente para atender ao subitem 7.3 do Edital.
Deve-se ressaltar que a área técnica do TRF1, na análise realizada para fundamentar a apreciação dos recursos administrativos, registrou que mesmo se fossem excluídos os equipamentos constantes do atestado da Belocopy cujas notas fiscais indicavam valores irrisórios, ainda seriam válidos 270 equipamentos (peça 7, p 68) . Nessa conta foram contabilizados apenas 99 dos 179 equipamentos do atestado da Belocopy, excluindo os oitenta equipamentos cujas notas fiscais indicavam valores irrisórios.
Na contagem acima, a área técnica do TRF1 levou em conta atestados não considerados na sua análise inicial à peça 7, p. 17, como os das páginas 1, 2, 5, 9 e 62 da transcrição do item 38 acima. São 43 equipamentos que a área técnica passou a considerar na contagem, sem justificativa para não terem sido considerados na análise inicial. 
No entanto, mesmo desconsiderando os 43 equipamentos acima referidos, ainda restariam como válidos 227 equipamentos fornecidos extraídos dos seguintes atestados da Panacopy:
	Atestado
	Quantidade

	Câmara Legislativa do DF
	35

	Embassy of the United States of América
	2

	Belocpy 
	99

	Office Total
	20

	Onix Solution Comércio e Representação
	66

	Print Solution
	05

	TOTAL
	227

Contudo, a pregoeira, também sem justificar nos autos, considerou, na decisão dos recursos, apenas os atestados da Belocopy em seu quantitativo total (179) e da Câmara Legislativa do Distrito Federal (35) , que somam 214 (peça 7, p. 297) .
Necessário esclarecer que, embora o edital do PE SRP 48/2019, promovido pelo TRF1, indique o seu objeto como sendo o 'fornecimento de solução de impressão incluindo assistência técnica da garantia 'on site' pelo período de 48 meses' (peça 4, p. 20) , trata-se, na verdade, de aquisição de equipamentos de impressão com assistência técnica e garantia pelo período de 48 meses e software de gerenciamento, monitoramento e bilhetagem, com assistência técnica e garantia pelo período de 48 meses (peça 93, p. 13, item 3.3) .
O termo de referência do PE SRP 48/2019 aprovou o modelo de contratação proposto nos Estudos Técnicos Preliminares, em que dois cenários foram traçados (peça 93, p. 6) , nos seguintes termos (peça 93, p.8) :
3.3. Destaca-se que apesar do Estudo Técnico Preliminar - ETP (8313633) , elaborado pelo Grupo Executivo Socioambiental III, indicar como mais vantajosa a contratação de serviço de impressão com franquia excedente, por razões de contingenciamento orçamentário para o exercício de 2020 nas despesas correntes, adotamos o modelo de aquisição de Impressoras Laser, Multifuncional e Software de Gerenciamento e Bilhetagem, conforme determinação da SECIN (8111161) . Tendo por estratégia estabelecida a aquisição para substituição imediata de 50% (cinquenta por cento) do total de equipamentos sem garantia e a retirada gradual dos 50% (cinquenta por cento) restante no parque, quando apresentarem defeito e/ou faltar suprimento (grifado) .
Ou seja, no cenário 1, os equipamentos seriam da contratada e haveria um pagamento mensal correspondente à utilização dos equipamentos por página impressa (outsourcing de impressão) . No segundo cenário, que foi o escolhido pelo TRF1, há a simples aquisição de impressoras e de software de gerenciamento, com assistência técnica e garantia on site por 48 meses.
O atestado de capacidade técnica emitido pela Belocopy, atesta que a Panacopy forneceu (peça 6, p. 227) :
Solução de impressão, contemplando o fornecimento de equipamentos impressoras e multifuncionais, para impressões monocromáticas e policromáticas, com o fornecimento de todos os insumos e reposição de peças originais, além de serviços de instalação, manutenção, software de gerenciamento e bilhetagem, além de assistência técnica e garantia on-site dos equipamentos fornecidos
Ou seja, em princípio, trata-se de objeto similar ao licitado pelo TRF1, embora o contrato entre as empresas, não trazido aos autos, pudesse esclarecer melhor a questão. Deve-se entender que o termo 'fornecimento' tem significado de 'venda', do contrário, o objeto seria distinto e o atestado não se prestaria para a comprovação da capacidade técnica.
No relatório apresentado pela pregoeira com a análise dos recursos administrativos interpostos (peça 7, p. 299-305) , que teve a anuência da Coordenadoria de Compras e Coordenação Técnica do Sistema de Inteligência e da Assessoria Jurídica do TRF1 (peça 7, p. 306-308) , foi assentado, em relação ao atestado da Belocopy apresentado pela Panacopy, que 'restou comprovado o atendimento ao fornecimento de equipamentos, bem como, a prestação de garantia 'on site' e o atendimento as exigências editalícias' (peça 7, p. 302) .
Em relação às notas fiscais contendo valores irrisórios dos equipamentos, não há justificativa para que a nota fiscal de venda de um bem supostamente novo, constante do ativo imobilizado, não indique seu valor real. O negócio envolveu empresas distintas e situadas em unidades da federação diferentes, ainda que tenham os mesmos sócios.
A agravante alegou que essas notas fiscais com valores irrisórios envolvem sucatas (equipamentos imobilizados) e nem registram o valor do frete de Brasília para Belo Horizonte. Citou, ainda como prova, o fato de não haver incidência e recolhimento de ICMS.
A maior parte das notas fiscais listadas na tabela constante do item 25 acima, que contém itens com valores irrisórios, têm como natureza da operação a 'venda do ativo imobilizado' e o registro nas informações complementares de que não há incidência de ICMS, conforme art. 5º, XI, do RICMS-DF (e.g peça 6, p. 324) .
O referido dispositivo do Decreto 18.955, de 22/12/1997 (RICMS/DF/97) , com a redação dada pela Lei DF 1.254, de 8/11/1996, dispõe que o imposto não incide sobre 'a alienação de bens desincorporados do Ativo Permanente de estabelecimento de contribuinte do Imposto, ressalvado o disposto na alínea 'b' do inciso I do art. 387'.
Ou seja, a Panacopy revendeu para a Belocopy equipamentos próprios, que poderiam ser novos (ainda sem uso) ou usados.
Na resposta ao recurso administrativo interposto pela Microsens, a Panacopy alegou (peça 7, p. 60) :
Além disso, quanto aos valores declarados nas notas fiscais de venda das quais resultaram os atestados, esta licitante PANACOPY, ora recorrida, ressalta que todas as suas operações são acompanhadas por especialistas devidamente qualificados e nenhuma irregularidade há em se comercializar equipamentos por valores livremente definidos, até porque além da receita que as impressoras multifuncionais podem gerar fora do estoque, com a venda de suprimentos, por exemplo, esta empresa entende vantajosa a política de manter o mínimo de máquinas em seu estoque, haja visto o alto custo de locação de espaço físico no Distrito Federal, local em que se encontra sediada, além de outros custos diretos e indiretos.
A alegação indica uma contradição com o teor das notas fiscais. Se as máquinas vendidas para a Belocopy estavam no estoque, aguardando a venda ou sua utilização na produção, a transação não poderia ser classificada como 'venda de ativo imobilizado' e estaria sujeita à incidência do imposto.
A emissão da nota fiscal com valor bem abaixo do valor real do equipamento pode envolver irregularidade fiscal. Contudo, a competência para apuração é do órgão fazendário e refoge à jurisdição desta Corte.
O fato de o atestado da Belocopy incluir equipamentos seminovos ou usados não o torna irregular, pois o subitem 7.3 do edital (peça 4, p. 11) não determina que o fornecimento a ser comprovado seja de bens novos, em que pese o objeto do PE SRP 48/2019 exigir o fornecimento equipamentos novos.
O fato é que a licitante apresentou documentos que atestam o fornecimento de equipamentos e a prestação de assistência técnica e da garantia on site, documentos esses que foram examinados e considerados válidos pela área técnica do TRF1, após diligências e avaliações técnicas requeridas pela pregoeira.
A recorrente chegou a denunciar que os fornecimentos indicados no atestado envolvem bens sucateados (peça 7, p. 55) .
O TRF1 realizou diligência na sede da Belocopy, por solicitação da pregoeira, para confirmar o fornecimento, pela empresa Panacopy Comércio, dos equipamentos relacionados no atestado e notas fiscais (peça 7, p. 213) .
A resposta apresentada por servidor do Serviço de Logística e Apoio Administrativo da Seção Judiciária de Minas Gerais, foi no sentido de que (peça 7, p. 212) :
As diligências foram satisfatórias, com a identificação da origem do fornecimento e a posterior alocação do equipamento em clientes. Informo que algumas das notas fiscais que levei para a diligência são datadas de 2009 e 2010, não mais constando do histórico de movimentação de equipamentos da empresa, alegaram que já saíram do estoque por se tratar de impressoras, com baixa vida útil ou se tratar de sistemas de informática.
Observa-se, portanto, que a informação de ter sido checada a realização do fornecimento [da Panacopy para a Belocopy] e a subsequente alocação do equipamento em clientes, indica não terem sido encontrados indicativos de se tratar de sucata.
Nada obstante a diligência na Belocopy pudesse ter sido mais abrangente, a pregoeira e o TRF foram diligentes na busca de melhor verificar a comprovação da capacidade técnica da empresa Panacopy, dentro dos limites de suas competências administrativas.
Registre-se que, além dessa diligência, a pregoeira ainda procedeu a validação da veracidade das notas fiscais mediante consultas aos órgãos fazendários (peça 7, p. 130-210) .
A pregoeira tomou sua decisão pela habilitação da Panacopy tendo por base os atestados da Belocopy e da Câmara Legislativa do DF, por serem suficientes para atender as regras do edital. Contudo, mesmo que decidisse não aceitar as notas fiscais que tivessem valores irrisórios, como R$ 1,00 ou R$ 10,00, os demais atestados de capacidade técnica apresentados pela empresa já eram suficientes para sua habilitação, conforme exame efetuado pela área técnica do TRF1, transcrito no item 38 supra.
O próprio atestado da empresa Onix Solution, também questionado pela recorrente, foi acatado pelo TRF1, com base em parecer do Diretor de Divisão de Apoio aos Usuários, que afirmou que 'tecnicamente, não encontramos evidências que se trata de equipamentos usados' (peça 7, p. 69) .
Isso posto, conclui-se por considerar improcedente o questionamento da agravante em relação a esse ponto, visto não terem sido trazidos aos autos novos elementos que pudessem alterar o entendimento desta Unidade Técnica quanto ao tema.
II. Incompatibilidade e imprestabilidade do contrato celebrado com a empresa B2BH Tecnologia para comprovar o fornecimento de garantia 'on-site' constante no atestado emitido pela Belocopy;
A recorrente reproduziu (peça 70, p. 13) o seguinte trecho do despacho do Ministro-Relator à peça 59, p. 2:
Já para comprovar o fornecimento da garantia on site, a Panacopy apresentou contrato celebrado com a empresa B2BH Tecnologia em Impressão - Eireli (peça 41, p. 5) , acompanhado das respectivas notas fiscais, por meio do qual a segunda presta serviços de serviços de mão-de-obra de conserto e assistência técnica em equipamentos multifuncionais (impressora/copiadora/scanner/fax) indicados pela primeira.
Registrou que o entendimento foi de que o contrato firmado entre a Panacopy e a B2BH, acompanhado das notas fiscais, seria suficiente para comprovar a veracidade material do atestado emitido pela Belocopy, no tocante à garantia 'on-site' em, no mínimo, duzentos equipamentos, conforme item 7.3 do edital do certame (peça 70, p. 14) .
Considerou equivocada a decisão deste Tribunal e que 'uma simples análise cronológica basta para concluir que é impossível que o contrato apresentado tenha relação com as notas fiscais que apontariam para a realização dos serviços'.
Informou que o contrato entre a Panacopy e a B2BH foi firmado em 2/5/2018 (peça 41, p. 5-7) e que a Panacopy alegou que a empresa B2BH prestaria os serviços de garantia 'on site' aos seus clientes, incluindo a Belocopy. 
Argumentou que a contratação da empresa B2BH para prestar tais serviços ocorreu em 2/5/2018, enquanto as notas fiscais que embasariam o atestado da Belocopy foram emitidas entre 2009 e 2018, 'razão pela qual é impossível a relação do contrato com o serviço descrito no atestado'. Que essa 'incompatibilidade cronológica bastaria para descartar o vínculo entre uma coisa e outra no tocante a 110 (cento e dez) equipamentos', que listou à peça 70, p. 15.
Asseverou que, excluídos os itens acima, restariam 'apenas 69 equipamentos do atestado que poderiam ter a garantia 'on site' 'comprovada' pelo contrato firmado entre Panacopy e B2BH'. 
Que, somando-se os 69 equipamentos acima aos 35 equipamentos do único outro atestado considerado pela Pregoeira (o emitido pela Câmara Legislativa) , a comprovação de tal serviço atingiria apenas 104 (cento e quatro) impressoras, praticamente apenas metade do número exigido no item 7.3 do edital.
Acrescentou que a assinatura do representante da B2BH no contrato firmado com a Panacopy (peça 41, p. 7) é a mesma assinatura que consta do atestado emitido pela Belocopy (peça 6, p. 227) , ou seja, que o 'representante da empresa que teria (supostamente) recebido os serviços, Belocopy, é o mesmo representante da empresa que teria (supostamente) prestado os serviços, B2BH, em nome da Panacopy'. 
Finalizou esse tópico com os seguintes questionamentos (peça 70, p. 16) :
56. Não bastasse tudo isso, extrai-se que o contrato firmado entre a PANACOPY e a B2BH possui previsão de que cada chamado para atendimento custa entre R$ 30,00 e R$ 50,00, pelo que não faria qualquer sentido econômico considerar que equipamentos fornecidos por menos de R$ 300,00, como apontam parte substancial das notas fiscais apresentadas pela PANACOPY, seriam objeto do suposto atendimento da B2BH.
57. Assim, ainda que se entenda que 'o edital não exige que o atestado de qualificação técnica demonstre que os serviços de assistência técnica da garantia tenham sido prestados exclusivamente pela própria contratada', como apontou a r. decisão recorrida, é de se ver que a documentação apresentada pela PANACOPY não comprova, de modo algum, a prestação dos serviços de assistência técnica e garantia 'on-site' à BELOCOPY, por quem quer que seja.
II.1. Análise
Para comprovar a execução dos serviços de assistência técnica e de garantia on site referentes ao atestado de capacidade técnica emitido pela empresa Belocopy, e que abrange 179 impressoras (peça 6, p. 227) , a Panacopy apresentou o contrato de prestação de serviços de mão-de-obra de conserto e assistência técnica em equipamentos multifuncionais que firmou, em 2/5/2018, com a empresa B2BH Tecnologia em Impressão Eireli (CNPJ: 30.324.427/0001-06) (peça 41, p. 5-7) .
Trouxe aos autos, ainda, as notas fiscais de serviços emitidas pela B2BH, relativas ao período de julho de 2018 a novembro de 2019 (peça 41, p. 8-25) .
A recorrente apresentou na peça 70, p. 15 uma relação de 110 equipamentos fornecidos pela Panacopy à Belocopy, elaborada a partir das notas fiscais emitidas entre 2009 e 2017 e apresentadas pela Panacopy para comprovar o fornecimento de equipamentos à Belocopy (peça 38) . 
Considerou que esses equipamentos, em razão das datas dos fornecimentos serem anteriores à data do contrato com a B2BH, não poderiam estar cobertos pelo contrato de assistência técnica e garantia on site. Por isso, a Panacopy não teria comprovado a prestação desses serviços para, no mínimo, duzentos equipamentos, como exigido no subitem 7.3 do edital. 
Esse ponto também foi questionado pela recorrente já no recurso administrativo dirigido à pregoeira, que assim se posicionou (peça 7, p. 297) :
Quanto a não comprovação da prestação da garantia 'on site', foi realizada diligência no intuito de demonstrar a prestação do referido serviço, considerando que é um poder dever desta Pregoeira realizar diligência para esclarecer pontos que não estão muito bem elucidados no procedimento. Foi solicitada, em caráter de diligência, comprovações por meio de documentos idôneos que demonstrassem a prestação da garantia 'on site' conforme consta da exigência do subitem 7.3 do Edital e indicado no atestado emitido pela empresa BELOCOPY. 
Em atendimento, a Recorrida anexou no Comprasnet contrato, com suas respectivas notas fiscais, de prestação de serviços com a empresa B2Bh Tecnologia Em Impressão Eireli, que tem como objeto a prestação de serviços de mão de obra de conserto e assistência técnica em equipamentos multifuncionais, em Belo Horizonte e ainda, nota explicativa. Com os referidos documentos restou comprovado o atendimento ao fornecimento de equipamentos, bem como, a prestação de garantia 'on site' e o atendimento as exigências editalicias.
Quando do atendimento de diligência dirigida por este Tribunal, o TRF1 enviou manifestação da pregoeira, em que ratifica a informação acima e acrescenta (peça 34, p. 2) :
Cumpre ressaltar que as notas apresentadas se referem a período equivalente ao contrato em questão e que o edital não exige que o atestado demonstre que os serviços de assistência técnica da garantia tenham sido prestados exclusivamente pela própria proponente, mas que esta tenha sido a responsável pela prestação dos serviços. Veja-se que a própria minuta de contrato que integra o edital permite que os serviços sejam prestados por outra pessoa (subitens 7.1.1 e 7.1.3) .
Na instrução de mérito da Selog (peça 56, p. 4) , foi reconhecida a validade da decisão do TRF1:
9. Conforme ressaltado pelo TRF1, de fato o edital não exige que o atestado de qualificação técnica demonstre que os serviços de assistência técnica da garantia tenham sido prestados exclusivamente pela própria contratada, mas sim que ela tenha sido a responsável pela prestação dos serviços, haja vista que a própria minuta de contrato que integra o edital permite que os serviços sejam prestados por outra pessoa, conforme estabelecido nas cláusulas 7.1.1 e 7.1.3 (peça 4, p. 51) .
De fato, os equipamentos fornecidos muitos anos antes, como os realizados entre 2009 e 2011, não poderiam, em tese, ser abarcados pelo contrato de manutenção firmado em 2018. Por serem equipamentos com quase dez anos de uso, estariam mais para obsoletos e não justificariam gastos com assistência técnica.
Já os equipamentos fornecidos a partir de 2015, poderiam ser incluídos no contrato firmado em 2018. O próprio PE SRP 48/2019 prevê esse serviço, inicialmente, por 48 meses.
Excluindo-se 47 (fornecidos antes de 2015) (peça 1, p. 24-25) dos 179 equipamentos fornecidos pela Panacopy, restariam 132, que, somados aos 35 fornecidos à Câmara Legislativa do DF, totalizariam a comprovação de assistência a 167 máquinas, 33 a menos que os duzentos exigidos no edital.
Contudo, deve-se sopesar que a pregoeira não utilizou, para fins de habilitação (vide item 39) , todos os atestados apresentados pela Panacopy e considerados como válidos pela equipe técnica do TRF1, posto que os quantitativos de apenas outros dois atestados apresentados já se mostravam suficientes. O somatório dos outros atestados cobriria com folga a diferença acima (TSE - 2; Embaixada Americana - 2; CRM-DF - 1; Gráfica e Editora Ideal - 2; Office Total - 20; Onix Solution: 66; e Print Solution: 5 - Total: 98) .
De todo modo, o questionamento da recorrente é pertinente e não foi verificado quando da licitação.
Entretanto, não se afigura como falha capaz de macular o certame, pois, como visto, outros atestados de capacidade técnica poderiam ter sido utilizados pela pregoeira para comprovar a prestação dos serviços de assistência técnica e garantia on site.
Quanto ao fato de a assinatura do representante da empresa B2BH no contrato firmado com a Panacopy (peça 41, p. 7) ser a mesma que consta do atestado emitido pela Belocopy (peça 6, p. 227) , verificou-se que o signatário de ambas é o Sr. Marlon Sérgio de Oliveira Ferreira (CPF: XXX.606.386-XX) , proprietário da B2BH Tecnologia em Impressão Eireli e que foi sócio da Belocopy Comércio de Equipamentos Reprográficos Ltda. até 27/4/2018 (peça 94) .
Contudo, há instrumento de procuração emitido pela Belocopy ao Sr. Marlon de Oliveira Ferreira, registrado em 29/7/2019, conferindo-lhe poderes para representá-la, inclusive assinar contratos e participar de licitações públicas (peça 97) .
A empresa B2BH foi contratada pela Panacopy para prestar serviços de assistência e garantia on site em equipamentos indicados pela contratante (peça 7, p. 247-249) . A Panacopy comprovou que a B2BH prestou os referidos serviços no período de julho de 2018 a novembro de 2019, consoante as notas fiscais juntadas à peça 7, p. 250-285.
Consoante afirmou a Panacopy, o objeto do contrato mantido com a empresa B2BH, abrangeria os equipamentos fornecidos à Belocopy. Entretanto, as notas fiscais de serviços emitidas pela B2BH em favor da Panacopy não detalham quais serviços foram prestados, a empresa ou pessoa física assistida e nem o equipamento. Não foi apresentado o relatório com as informações dos serviços prestados que subsidiaram a elaboração dos documentos fiscais. 
Ao ser diligenciada pela pregoeira para comprovar os serviços indicados no atestado da Belocopy (peça 7, p. 223) , a Panacopy respondeu que o instituto da diligência se destina a esclarecer dúvidas na avaliação dos documentos da licitação, mas não para que sejam apresentados documentos que não foram previamente exigidos no edital, sob pena de ferir os princípios da vinculação ao instrumento convocatório e do julgamento objetivo (peça 7, p. 243) .
Nessa linha, alegou que chamados de assistência técnica (ordens de serviço, documentos etc.) , não exigidos anteriormente, não poderiam ser solicitados durante o certame.
Alegou a Panacopy que a lei brasileira dispensa o uso do contrato formal nas contratações privadas 'tanto quanto desonera as empresas prestadoras de serviços quanto à necessidade de registro documental de atendimento técnico em períodos de garantia na modalidade 'on site''.
Sustentou ainda (peça 7, p. 244) :
E não poderia ser diferente, pois o termo 'on site' refere-se ao local em que o equipamento se encontra instalado. Garantia 'on site' é, portanto, garantia no local do equipamento. Assim, o mais de se esperar é que não haja formalizações, pois nessa modalidade de garantia a máquina mantém-se na posse do comprador ou tomador do serviço, que não necessita de nada mais a não ser o restabelecimento do equipamento e, frise-se, se este apresentar defeito no período de garantia.
 (...) 
Dessa forma, não havendo motivação legal para a existência de formalizações entre empresas privadas e não havendo dispositivo editalício que sustente a obrigatoriedade de demonstração de atendimentos técnicos por meio de documentos, da mesma forma, não se pode admitir que essa ilustre pregoeira condicione a aceitação da proposta e documentação desta licitante Panacopy à apresentação de documentos formais nesse sentido. 
Ressalte-se que o inteiro teor dos atestados emitidos regularmente pela empresa Belocopy Comércio de Equipamentos Reprográficos Ltda foi submetido a rigoroso crivo da senhora pregoeira, tanto no tocante à apresentação das respectivas notas fiscais quanto à visitação in loco por servidores desse Tribunal Regional Federal nas dependências da Belocopy. 
A bem da verdade, o que esta licitante Panacopy quer demonstrar é que está impedida de apresentar quaisquer outras provas documentais, no sentido estrito da palavra, produzidas por escrito antes do lançamento do edital dó Pregão Eletrônico SRP nº 48/2019, simplesmente porque não há motivação para que tais tenham existido, a não ser as notas fiscais que já foram devidamente encaminhadas. E a Panacopy, obviamente, se nega a fabricar evidências.
Alegou, por fim, que, no ramo de fornecimento de equipamentos com garantia on site é comum as empresas fornecedoras contarem com rede de assistência técnica autorizada previamente constituída pelos fabricantes, mediante o cumprimento de políticas interterritoriais (peça 7, p. 245) .
Não procedem os argumentos utilizados pela empresa Panacopy para não apresentar documentos adicionais que comprovassem a efetiva prestação de serviços de assistência técnica e garantia on site da B2BH em equipamentos da Belocopy fornecidos pela Panacopy.
A pregoeira pode e deve, sempre que considerar necessário, solicitar os documentos da assistência técnica prestada pelo licitante e indicada no atestado que apresentou para sua qualificação técnica. Tanto que o subitem 7.3.4 do edital prevê (peça 4, p. 11) :
7.3.4 - A licitante deverá, caso seja solicitado, disponibilizar todas as informações necessárias à comprovação da legitimidade dos atestados apresentados, disponibilizando, dentre outros documentos, cópia do contrato que deu suporte à contratação, endereço atual da contratante e local onde foram prestados os serviços.
Portanto, não se justifica que, no curso do processo licitatório, o licitante alegue não possuir documentos para comprovar a legitimidade dos atestados, porque não era exigível na relação privada. Se não restar comprovada a veracidade do conteúdo do atestado, por falta de evidências, cuja avaliação da suficiência ou não cabe à Administração, compete à pregoeira ou à comissão de licitação inabilitar o licitante e convocar o subsequente.
Não foi apresentada nenhuma evidência de que a B2BH prestou serviços à Belocopy por conta de um contrato por ela mantido com a Panacopy. O contrato não especifica quem receberia a assistência técnica. O fato de a Panacopy manter um contrato com a B2BH e ter dispendido cerca de R$ 780.000,00, em doze meses, para serviços de assistência técnica e garantia on site aos seus clientes em Minas Gerais, em nada evidencia que a Belocopy estaria incluída.
É pouco crível que a empresa B2BH não mantenha registros dos serviços por ela prestados para a Panacopy, de modo a calcular o valor da sua remuneração. O valor a ser pago por serviço previsto no contrato é por homem-hora e varia conforme o tipo de equipamento (peça 7, p. 248) . Evidente que a B2BH deveria enviar à Panacopy, de alguma forma, os registros dos serviços prestados mensalmente, até para que esta pudesse conferir e autorizar o pagamento.
Afinal, como destacou a Panacopy em sua resposta à pregoeira, 'as despesas efetuadas nos últimos 12 (doze) meses ultrapassam o montante de R$ 780.000,00...' (peça 7, p. 246) . Não se concebe que esse montante tenha sido pago à prestadora de serviços sem nenhum controle dos serviços por ela realizados.
É comum as empresas privadas, ao prestarem serviços de assistência técnica e de garantia a terceiros, por conta de outra empresa, emitam uma ordem serviço, para documentar que realizaram o serviço, com data, horário e equipamento inspecionado. Na melhor hipótese, a ação é registrada em algum sistema para fins de controle e futura utilização na cobrança do contratante ou mesmo para controle de custos.
Assim, conclui-se por inaceitável a negativa da empresa, o que coloca em dúvida se os serviços indicados no atestado emitido pela Belocopy em favor da Panacopy tenham sido efetivamente prestados.
Neste caso, a negativa da Panacopy em apresentar evidências de que a B2BH prestou serviços de assistência técnica à Belocopy é agravada pelo fato de as empresas Panacopy e Belocopy terem sócio em comum (André Luiz Silvestre - CPF: XXX.879.436-XX) (peça 96) e basicamente as mesmas atividades econômicas, sendo a atividade econômica principal de ambas o 'comércio varejista especializado de equipamentos e suprimentos de informática' (peça 95) . Além disso, o proprietário da B2BH já foi sócio da Belocopy e, desde 29/7/2019, possui poderes para representá-la, inclusive para assinar contratos e participar de licitações públicas.
Nada obstante a dificuldade na apuração da fidedignidade do conteúdo do atestado de capacidade técnica fornecido pela Belocopy para a Panacopy, por conta da íntima relação entre essas empresas, restou demonstrada a forma diligente com que a pregoeira e a equipe técnica do TRF1, mediante diligências e avaliações técnicas, buscaram comprovar e fundamentar suas decisões quanto aos documentos apresentados, que consideraram oferecer o mínimo de convicção para sua aceitação.
Ademais, a condução do certame foi referendada pela Coordenadoria de Compras e Coordenação Técnica do Sistema de Inteligência do TRF1 (peça 7, p. 305) , pela Assessoria Jurídica do órgão (peça 7, p. 306-309) e pela Direção Geral do TRF1 (peça 7, p. 310-311) , até sua homologação pela autoridade competente (peça 7, p. 312-314) . 
Não há indícios de fraude, prejuízo aos cofres públicos ou outras irregularidades que justifiquem o acolhimento do recurso da recorrente, mesmo que se considere não haver uma convicção plena quanto à regularidade do atestado da Belocopy.
Além disso, o pregão foi homologado, a ARP 56/2019 foi celebrada e expirará em 26/11/2020. Todas as seções judiciárias participantes já aderiram e celebraram os respectivos contratos, embora em valores bem inferiores ao planejado. Os contratos firmados correspondem a apenas 32,17% do valor total registrado (vide item 3) . Ademais, não há qualquer informação sobre falhas na execução dos contratos por parte da Panacopy, indicando que os serviços de garantia on site estariam sendo adequadamente prestados aos órgãos contratantes.
III. Imprestabilidade da diligência presencial na sede da BELOCOPY para comprovar a prestação dos serviços constantes no atestado por ela emitido;
A recorrente asseverou que a diligência presencial realizada na sede da Belocopy não se prestou a comprovar a veracidade do conteúdo do atestado emitido pela referida empresa. Que, ao contrário, as conclusões apontadas pelos servidores responsáveis vão ao encontro da tese da recorrente.
Transcreveu o que o relatório da diligência realizada registrou (peça 7, p. 212) :
Informo que eu e o Clorinto realizamos diligência presencial na sede da empresa Belocopy Comércio de Equipamentos Reprográficos Ltda., no endereço Rua Patrocínio n. 252, Bairro Carlos Prates, Belo Horizonte - MG, onde pudemos constatar que a empresa é prestadora dos serviços de locação de equipamentos de reprografia por muitos anos, com inúmeros clientes cadastrados, com grande quantidade de equipamentos novos, usados e em manutenção, com equipe alocada nos setores de gestão de chamados conforme registrado nas fotos em anexo. 
A empresa Belocopy informa que já manteve contratos de impressão com a Seção Judiciária de Minas Gerais, e que conta com inúmeros clientes em atendimento, inclusive com impressoras 3D. A recente mudança do local de sua sede é decorrente de reestruturação e melhoria operacional. 
As diligências foram satisfatórias, com a identificação da origem do fornecimento e a posterior alocação do equipamento em clientes.
Informo que algumas das notas fiscais que levei para a diligência são datadas de 2009 e 2010, não mais constando do histórico de movimentação de equipamentos da empresa, alegaram que já saíram do estoque por se tratar de impressoras, com baixa vida útil ou se tratar de sistemas de informática.
Alegou que o texto acima deixa claro que a diligência feita na Belocopy comprova que 'a empresa aloca as máquinas adquiridas em seus clientes, pelo que é mais do que evidente que quem prestava a garantia 'on site' referente aos equipamentos só poderia ser a própria Belocopy, e não a Panacopy'. 
Ressaltou que a diligência constatou apenas serviços prestados pela Belocopy, mas não os serviços prestados pela Panacopy à Belocopy, como informado no atestado.
Afirmou que a prestação dos serviços poderia ter sido comprovada mediante a solicitação pelos responsáveis pela diligência, ao menos de prova de abertura de chamados técnicos entre as empresas, o que não ocorreu. Se foi prestado algum serviço de assistência técnica e garantia 'on site' à Belocopy, deveria haver ao menos documentos de abertura de chamados. 
Citou o exemplo das empresas de serviços de TV a cabo e internet, que realizam a assistência técnica aos usuários sempre mediante chamados registrados por email, telefone, app ou por outro meio. Que sempre há algum registro.
Argumentou que a diligência também não comprovou a veracidade material das notas fiscais apresentadas pela Panacopy, tendo apontado, inclusive, que algumas não constam do histórico de movimentação de equipamentos da empresa.
Concluiu considerando que a diligência presencial deveria ter sido desconsiderada.
III.1. Análise
A análise quanto ao resultado da diligência presencial já foi devidamente realizada nos itens 59 a 62 acima.
Quanto à não apresentação pela Panacopy de outros documentos para comprovar a veracidade do atestado de capacidade técnica emitido pela Belocopy, ela foi examinada nos itens 91 a 110 supra.
IV. Relação entre a licitante PANACOPY e a empresa que emitiu o atestado - BELOCOPY - que enseja rigor na análise da veracidade material do documento;
A recorrente aduziu que as empresas Belocopy e Panacopy são, na prática, a mesma empresa, 'ou, no mínimo, possuem relação absolutamente próxima' (peça 70, p. 19) . Que se essa relação não permite, por si só, invalidar o atestado emitido de uma para a outra, que haja maior rigor na averiguação da veracidade material do atestado, de modo a que fique comprovado o efetivo fornecimento dos equipamentos e a prestação dos serviços.
Repisou que a empresa que emitiu o atestado, Belocopy, fundiu-se materialmente à licitante Panacopy, para formarem a empresa Techma. Essa fusão teria sido comunicada no próprio site da empresa, em que há consignado que 'agora, com a fusão da Panacopy e da Belocopy, nasceu a Techma, uma empresa já arraizada no mercado de impressoras...' (peça 70, p. 20) .
Informou que o conteúdo do site foi tornado indisponível, segundo o recorrente, que apresentou a tela do site de 13/11/2019 (peça 70, p. 20-21) .
Alegou que a Panacopy não contradisse no processo a informação da recorrente quanto ao conteúdo do site e que a Belocopy já registrou como nome de fantasia Techma - Tecnologia de Impressão (peça 70, p. 22) .
Sustentou que na licitação em questão vários elementos formais indicam a relação entre a licitante Panacopy e a Belocopy, o que coloca em xeque a credibilidade do atestado de qualificação técnica.
A Panacopy apresentou propostas de preços, em 27/6/2019, 2/9/2019 e 3/9/2019, com documento em que há a logomarca da Techma (Belocopy) e da Panacopy, assinadas por pessoa na condição de executivo da Techma by Panacopy.
Citou que o sr. André Luiz Silvestre é sócio administrador e detém 90% do capital social dessas duas empresas e que os documentos das empresas da Techma, sediada em Belo Horizonte/MG, indicam também o endereço e o telefone em Brasília da Panacopy.
Finaliza o tópico recursal aduzindo (peça 70, p. 26) :
92. Portanto, é evidente que essa relação enseja, no mínimo, profunda investigação e comprovação da veracidade material do atestado em questão, o que não ocorreu. 
93. Desconsiderando o atestado emitido pela BELOCOPY (ou ao menos parte dos equipamentos nele apontados, conforme acima exposto) , tem-se que a PANACOPY não atendeu ao requisito de qualificação técnica exigido no item 7.3 do Edital, motivo pelo qual deveria ter sido inabilitada.
IV.1. Análise
As alegações da recorrente de que as empresas Belacopy e Panacopy se fundiram materialmente, já foi objeto de análise na instrução inicial à peça 26. Nesta oportunidade, a Microsens não apresenta nenhum elemento novo e busca apenas rediscutir a mesma matéria já apreciada por este Tribunal.
A respeito, pertinente reproduzir excerto da instrução exordial à peça 26, em que a questão foi analisada:
9. 	O autor contesta, em síntese, a validade dos atestados que foram apresentados por essa empresa, alegando terem sido emitidos por empresa com quem formaria mesmo grupo econômico, ou até mesmo fusão, além de não comprovarem os critérios de qualificação técnica.
10.	 Em consulta ao sistema CNPJ, foi possível constatar a veracidade da alegação de que André Luiz Silvestre é sócio administrador da empresa Belocopy, desde 27/10/1993, que emitiu um dos atestados, e da Panacopy, desde 1º/6/1998, em ambos os casos detendo 90% do capital. Também se observa que o nome de fantasia da primeira é Techma - Tecnologia em Impressão (peças 21-22) .
11.	 O representante alega, ainda, que a Techma havia encaminhado pedido de esclarecimentos na licitação, em documento firmado pelo mesmo subscritor da proposta da Panacopy, além de que dois orçamentos foram apresentados por essa licitante, contendo a sua logomarca e, também, a da Techma, além de que os endereços e os telefones de ambas serem os mesmos que constam no sítio dessa segunda empresa. Ademais, o atestado emitido pela Belocopy se deu em Brasília, embora esteja empresa esteja situada em Belo Horizonte, e a pesquisa no Google pelo nome da Panacopy conduz ao sítio da Techma.
12.	 Em sede de recurso, a pregoeira destacou (peça 25, p. 1) que a diligência realizada teve por intuito verificar a autenticidade do atestado emitido pela Belocopy, uma vez que se tinha constatada a unicidade de sócio em ambas as empresas, sendo fornecidas notas fiscais que comprovavam o atendimento aos critérios do edital. Não acatou a tese de fusão entre as empresas, ante a ausência de registro dessa natureza perante a Receita Federal e o teor dos contratos sociais dessas pessoas jurídicas, que indicam essa ocorrência.
13.	 Neste ponto, fez menção (peça 25, p. 1) ao Acórdão 2664/2015-TCU-Plenário, da relatoria da Ministra Ana Arraes, em cujo voto destacou que o fato de empresas possuírem sócios em comum não reveste de ilegalidade o fornecimento de atestado de uma para a outra, desde que este espelhe a realidade.
14.	 Em mesma linha, destacou (peça 25, p. 1) o Acórdão 1219/2016-TCU-Plenário, da relatoria do Ministro Substituto André Carvalho, o qual, em seu voto, ressaltou que o atestado emitido por empresa do mesmo grupo econômico, isoladamente, não é suficiente para configurar irregularidade, uma vez que, no caso concreto, foram apresentados os respectivos documentos fiscais comprobatórios das transações comerciais realizadas.
15.	 De fato, os julgados mencionados pela pregoeira não invalidam atestados emitidos por empresas que possuam sócios em comum com a contratada, desde que fique evidenciada a efetiva prestação dos serviços.
16.	 Assim, resta superada a primeira parte dos questionamentos do representante.
Na instrução técnica de mérito, após a resposta da diligência ao TRF1, foi consignado (peça 56) :
2. O representante contesta, em síntese, a validade dos atestados que foram apresentados pela empresa Panacopy Comércio de Equipamentos Reprográficos Ltda., alegando terem sido emitidos por empresa com quem formaria mesmo grupo econômico, ou até mesmo fusão, além de não comprovarem os critérios de qualificação técnica. 
3. Sobre a questão da formação de grupo econômico, tal alegação foi afastada como irregularidade, per si, na instrução inicial (peça 26, parágrafo 16) , restando avaliar se os atestados de qualificação técnica, emitidos pela empresa Belocopy em favor da Panacopy, estavam suportados por documentos comprobatórios da efetiva prestação dos serviços, motivo pelo qual foi realizada a presente diligência.  
De fato, há certa confusão quanto aos papéis das empresas Panacopy e Belacopy em suas atividades comerciais. Ambas atuam no comércio varejista de equipamentos e suprimentos de informática e têm um sócio em comum, o que, por certo, coloca em dúvida um atestado de capacidade técnica emitido por uma em favor da outra.
Em regra, por atuar com venda e locação de impressoras, a única razão visualizada para a empresa Belocopy adquirir equipamentos da Panacopy seria para destiná-los à venda e/ou locação. Nesses casos, segundo o representante, ora agravante, a própria Belocopy prestaria a assistência técnica e a garantia on site.
Entretanto, é possível que a assistência técnica e garantia para os equipamentos vendidos e/ou locados pela Belocopy fossem prestadas pela Panacopy, mediante o contrato que mantinha com a B2BH.
Para sanar a dúvida, seria suficiente que a empresa Panacopy comprovasse que prestou os serviços de assistência técnica e garantia, não mediante a apresentação de notas fiscais com conteúdo genérico emitidas pela B2BH, mas de comprovantes da efetiva prestação dos serviços à Belocopy, seja por meio de registros de chamadas, ordens de serviços ou outra forma de controle que indubitavelmente uma empresa de assistência técnica e garantia deve manter.
Entretanto, essa matéria já foi analisada nos itens 93 a 112 supra, não apresentando o agravante nenhum elemento novo que justifique a revisão da apreciação do feito.
INFORMAÇÕES ADICIONAIS
A empresa Microsen ingressou com Mandado de Segurança, com pedido de medida liminar, em face da pregoeira e do Diretor-Geral do TRF1, no qual apresentou os mesmos questionamentos colocados na presente representação (peça 98) .
A medida liminar foi denegada pelo Juiz Federal Substituto da 4ª Vara Federal, Frederico Botelho de Barros Viana, que em sua Decisão, de 9/1/2020, se referiu à apreciação da representação com o mesmo objeto pelo TCU. Ressaltou concordar, em plenitude, com as asseverações contidas no exame técnico realizado pela Selog e reproduziu a análise lançada à peça 56 (peça 99) .
Em seguida, o E. Juiz Federal decidiu nos seguintes termos (peça 99, p. 3) :
De fato, não se desincumbiu a impetrante de comprovar a tese de fusão entre as empresas Belocopy e Panacopy. E diante da ausência de registro dessa natureza perante a Receita Federal e do teor dos contratos sociais dessas pessoas jurídicas, não há como possa prosperar tal alegação.
Como cediço, o direito líquido e certo a que se refere a Lei 12.016/2009 é o que se apresenta manifesto na sua existência, delimitado na sua extensão e apto a ser exercido no momento da impetração, devendo estar expresso em norma legal e trazer, em si, todos os requisitos e condições para sua aplicação, de modo que a certeza e liquidez do direito devem ser comprados de plano.
No caso dos autos, não se verifica indícios concretos de flagrante ilegalidade ou irregularidade na condução do certame em questão.
Sendo assim, não se justifica a intervenção judicial pretendida. 
Ante o exposto, indefiro o pedido liminar.
CONCLUSÃO
O Agravo interposto não apresentou novos fatos ou argumentos em relação ao que já constava nos autos.
As alegações ora produzidas pela Microsens em sede de Agravo não são suficientes para modificar a decisão pela improcedência da representação e o arquivamento do feito.
Embora tenha sido verificado no presente reexame parcial que o TRF1 poderia ter sido mais rigoroso na avaliação do conteúdo do atestado de capacidade técnica emitido pela Belocopy, seja em relação à maior abrangência da diligência presencial na Belocopy (item 61) , seja na avaliação da efetiva validade do atestado da empresa B2BH (itens 75 a 110) (prestação de serviços de assistência técnica e de garantia on site) , foi possível apurar que a pregoeira e a área técnica do órgão adotaram todas as medidas saneadoras cabíveis (exigência de apresentação de contrato, de notas fiscais e outros documentos, realização de diligência presencial na emissora do atestado) para subsidiar a tomada de decisão.
E a decisão fundamentada da pregoeira ainda foi referendada pela Coordenadoria de Compras e Coordenação Técnica do Sistema de Inteligência do TRF1 (peça 7, p. 305) , pela Assessoria Jurídica do órgão (peça 7, p. 306-309) e pela Direção Geral do TRF1 (peça 7, p. 310-311) , até sua homologação pela autoridade competente (peça 7, p. 312-314) , sem que houvesse questionamentos acerca de algum ponto do processo.
A avaliação da fidedignidade de atestado de capacidade técnica fornecido por empresa privada que atua na mesma atividade econômica da licitante e que tem sócio em comum, gera, por si só, uma dificuldade maior de apuração, o que justifica todo o conjunto de diligências realizadas pela pregoeira.
Mesmo assim, podem restar dúvidas quanto à efetiva comprovação da execução dos serviços, devendo a pregoeira tomar a decisão que considere respeitar os princípios da legalidade, da impessoalidade, da economicidade, da vinculação ao instrumento convocatório e do interesse público.
As empresas privadas que participam de licitações públicas devem conhecer as normas administrativas e saber que para o cumprimento das normas legais e aos princípios que regem as contratações públicas, há necessidade da estrita observância das regras previstas no edital do certame.
A apresentação da documentação necessária para comprovar certo requisito do edital não pode ser negada sob o manto de que decorre de relações privadas, em que não era exigida a formalização ou a guarda dos documentos. 
Sem obter êxito em comprovar sua experiência e capacidade técnica, por exemplo, deve a empresa ser inabilitada, não podendo se omitir do cumprimento do dever igualmente imposto a todos os licitantes.
Isso posto, considerando a não apresentação de fatos ou argumentos novos, e procedida a análise determinada pelo Ministro-Relator, considera-se que a peça recursal apresentada intempestivamente, consoante demonstrado no despacho à peça 88, não seja conhecida como recurso e seja recebida como mera petição, e determinado o arquivamento do feito.
PROPOSTA DE ENCAMINHAMENTO
Ante todo o exposto, submetem-se os autos à consideração superior, propondo:
	a) não conhecer do recurso interposto pela Microsens S/A, por não atender aos requisitos de admissão dispostos nos arts. 183, 286 e 289 do RITCU; e
b) dar ciência desta deliberação à recorrente."
É o relatório

Maria Clara Ponciano Pupulin (85.392/OAB-PR) e outros, representando Microsens S/A.

Não atuou.

REPRESENTAÇÃO COM PEDIDO DE CAUTELAR. POSSÍVEIS IRREGULARIDADES OCORRIDAS NO PREGÃO ELETRÔNICO SRP 48/2019, CONDUZIDO PELO TRIBUNAL REGIONAL FEDERAL DA 1ª REGIÃO (TRF1). IMPROCEDENTE. INDEFERIR CAUTELAR. "PEDIDO DE REEXAME" CONTRA DESPACHO PROFERIDO PELO RELATOR. FUNGIBILIDADE RECURSAL. AGRAVO. NÃO CONHECIMENTO.

REPRESENTAÇÃO (REPR)

Secretaria de Controle Externo de Aquisições Logísticas (Selog).

Cuidam os autos de representação formulada pela empresa Microsens S.A., com pedido de medida cautelar, a respeito de possíveis irregularidades ocorridas no Pregão Eletrônico SRP 48/2019, conduzido pelo Tribunal Regional Federal da 1ª Região (TRF1) para o fornecimento de solução de impressão incluindo assistência técnica da garantia on site.
2. A sessão foi realizada no dia 5/11/2019, sagrando-se vencedora a empresa Panacopy Comércio de Equipamentos Reprográficos Ltda., com o valor negociado de R$ 9.321.630,00, e o certame foi homologado no dia 27/11/2019. A Ata de Registro de Preços - ARP 56/2019, decorrente do Pregão Eletrônico nº 48/2019, foi assinada em 29/11/2019 (peça 45) e já foram celebrados contratos com 10 seções judiciárias participantes do certame (peças 46 a 55) .
3. Na peça exordial, a representante questiona, em essência, os atestados apresentados pela Panacopy para comprovação da sua qualificação técnica, alegando terem sido emitidos por empresa com quem formaria mesmo grupo econômico, ou até mesmo fusão, além de não comprovarem os critérios exigidos no edital. Ao final, requer a concessão de medida cautelar, para suspensão do certame, e quanto ao mérito a procedência da representação, com determinação para que seja anulado o ato que habilitou a vencedora, com retomada dessa fase da licitação para o seu regular prosseguimento.
4. Após análise da Secretaria de Controle Externo de Aquisições Logísticas (Selog) à peça 56, por meio do despacho exarado em 9/1/2020, julguei a representação improcedente e indeferi o pedido de concessão de medida cautelar formulado pelo representante (peça 59) .
5. Comunicada da decisão (peças 62 e 65) , a Microsens protocolou neste Tribunal documentação a título de Pedido de Reexame (peças 70 a 86) contra a decisão acima referida.
6. Naquela oportunidade, conclui que o expediente apresentado pela representante não deveria ser conhecido, dada sua intempestividade e a ausência de legitimidade da representante para recorrer (peça 88, p. 2) , pelas seguintes razões:
 embora a peça se intitule Pedido de Reexame, trata-se de Agravo "interposto em face de despacho decisório proferido pelo Relator. Inobstante, tal fato não prejudicaria o exame do expediente recursal, à luz do princípio da fungibilidade recursal" (peça 88, p. 1) ;
 nos termos do art. 289 do Regimento Interno do TCU (RI/TCU) , cabe a interposição de agravo, no prazo de cinco dias. Entretanto, a ciência quanto ao Despacho que determinou o arquivamento do feito ocorreu em 20/1/2020 (peças 62 e 65) e o expediente recursal foi interposto apenas em 3/2/2020 (peça 70) (peça 88, p. 1) ; e
a representante não é parte do processo e, por isso, não tem o direito de recorrer (peça 88, p. 1) .
No entanto, ponderei que, embora o recurso não pudesse, em princípio, ser acolhido, mas tendo em conta "os diversos novos elementos trazidos aos autos", afigurar-se-ia necessário avaliar as "informações supervenientes encaminhadas pela representante, uma vez que o conteúdo dessas informações pode eventualmente comprovar alguma irregularidade no processo licitatório que venha a ensejar atuação deste Tribunal ou recurso do Ministério Público de Contas junto ao TCU" (peça 88, p. 2) . 
Isso posto, determinei o envio dos autos à Secretaria de Controle Externo de Aquisições Logísticas (Selog) para se promover nova análise acerca dos argumentos trazidos aos autos pela empresa Microsens S/A.
A recorrente sustentou sua irresignação com a decisão deste Tribunal baseada nos seguintes pontos principais:
 Incompatibilidade e imprestabilidade das notas fiscais para comprovar a prestação dos serviços constantes no atestado emitido pela Belocopy (peça 70, p. 7-13) ;
 Incompatibilidade e imprestabilidade do contrato celebrado com a empresa B2BH Tecnologia para comprovar o fornecimento de garantia "on-site" constante no atestado emitido pela Belocopy (peça 70, p. 13-17) ;
 Imprestabilidade da diligência presencial na sede da Belocopy para comprovar a prestação dos serviços constantes no atestado por ela emitido (peça 70, p. 17-19) ; e
Relação entre a licitante Panacopy e a empresa que emitiu o atestado - Belocopy - que enseja rigor na análise da veracidade material do documento (peça 70, p. 19-26) .
10. Em seu exame, a unidade técnica considerou que as alegações realizadas pela empresa Microsens em sede de Agravo não são suficientes para modificar a decisão pela improcedência da representação e o arquivamento do feito.
11. De acordo com a Selog, o questionamento da recorrente acerca das notas fiscais, inclusive quanto aos valores indicados nos documentos, não se constitui em elemento novo trazido aos autos, mas de ponto já apresentado desde o recurso administrativo e já analisado neste processo (peça 7, p. 51) .
12. Nesse sentido, a unidade instrutiva considerou que embora tenha sido verificado que o TRF1 poderia ter sido mais rigoroso na avaliação do conteúdo do atestado de capacidade técnica emitido pela Belocopy, seja em relação à maior abrangência da diligência presencial na Belocopy, seja na avaliação da efetiva validade do atestado da empresa B2BH (prestação de serviços de assistência técnica e de garantia on site) , foi possível apurar que a pregoeira e a área técnica do órgão adotaram todas as medidas saneadoras cabíveis (exigência de apresentação de contrato, de notas fiscais e outros documentos, realização de diligência presencial na emissora do atestado) para subsidiar a tomada de decisão.
13. Além disso, a Selog verificou que a decisão fundamentada da pregoeira foi referendada pela Coordenadoria de Compras e Coordenação Técnica do Sistema de Inteligência do TRF1 (peça 7, p. 305) , pela Assessoria Jurídica do órgão (peça 7, p. 306-309) e pela Direção Geral do TRF1 (peça 7, p. 310-311) , até sua homologação pela autoridade competente (peça 7, p. 312-314) , sem que houvesse questionamentos acerca de algum ponto do processo.
14. Conforme bem pontuado pela unidade técnica, a avaliação da fidedignidade de atestado de capacidade técnica fornecido por empresa privada que atua na mesma atividade econômica da licitante e que tem sócio em comum, gera, por si só, uma dificuldade maior de apuração, o que justifica todo o conjunto de diligências realizadas pela pregoeira.
15. Diante do exposto e considerando os elementos constantes dos autos, alinho-me às conclusões da unidade instrutiva, cujas análises incorporo às minhas razões de decidir, também acompanhando suas proposições de encaminhamento.
16. Assim, considerando o disposto no item 6 acima, a não apresentação de fatos ou argumentos novos e as análises promovidas pela Selog, proponho que o recurso apresentado pela empresa representante não seja conhecido, determinando-se o arquivamento do feito.
Ante o exposto, manifesto-me por que o Tribunal aprove o acórdão que ora submeto à deliberação deste Colegiado. 
TCU, Sala das Sessões Ministro Luciano Brandão Alves de Souza, em 14 de outubro de 2020.
AUGUSTO SHERMAN CAVALCANTI 
Relator